【裁判字號】    99,勞訴,106
【裁判日期】    991011
【裁判案由】    給付退休金差額
【裁判全文】
臺灣臺中地方法院民事判決            99年度勞訴字第106號
原      告  丙○○
            乙○○
            甲○○
共      同
訴訟代理人  陳惠玲律師
被      告  臺灣省農會
法定代理人  丁○○
訴訟代理人  柳正村律師
上列當事人間請求給付退休金差額事件，本院於民國99年9月29
日言詞辯論終結，判決如下：
    主  文
原告之訴及其假執行之聲請均駁回。
訴訟費用由原告負擔。
    事實及理由
壹、程序部分：
    按訴狀送達後，原告不得將原訴變更或追加他訴，但請求之
    基礎事實同一、擴張或減縮應受判決事項之聲明者，不在此
    限，民事訴訟法第255條第1項第2、3款定有明文。本件原告
    3人原起訴請求：(一)被告應給付原告丙○○新台幣（下同
    ）793,010元，及自民國94年9月16日起按年息5%計算之利息
    ；(二)被告應給付原告乙○○1,188,900元，及自94年8月16
    日起按年息5%計算之利息；(三)被告應給付原告甲○○642,
    815元，及自94年8月16日起按年息5%計算之利息。嗣於訴訟
    進行中擴張請求之數額為(一)被告應給付原告丙○○846,25
    1元，及自94年9月16日起按年息5%計算之利息；(二)被告應
    給付原告乙○○1,284,137元，及自94年8月16日起按年息5%
    計算之利息；(三)被告應給付原告甲○○687,251元，及自9
    4年8月16日起按年息5%計算之利息。惟原告前開請求，均係
    本於相同之勞動契約所生之退休金差額請求權為原因，其請
    求之基礎事實同一，且係擴張應受判決事項之聲明，核與首
    揭規定相符，應予准許，合先敘明。
貳、實體部分：
一、原告起訴主張：
(一)原告丙○○、乙○○、甲○○分別自60年、57年、58年間起
    即任職被告台灣省農會，原告乙○○、甲○○均於94年7 月
    15日接獲被告屆齡退休之通知，原告丙○○則於94年8月15
    日申請退休獲准。按農會人事管理辦法第54條第1、2項規定
    ：「資遣費、退休金或撫卹金之核定均以其在職最後三年之
    薪額平均為計算基準，按服務年資每滿一年發給一點五個月
    薪給之一次資遣費、退休金或撫卹金。服務年資之計算未滿
    一年之剩餘月數，以比例計給之，未滿一個月者以一個月計
    。……前項資遣費、退休金或撫卹金總數最高不得超五十三
    個月薪給基數。」，依原告乙○○、甲○○、丙○○之在職
    最後三年之薪額分別為2,868,580元、1,967,493元、2,214,
    627元，計算出之平均薪額分別為79,683元、54,653元、61,
    517元，則應可領得53個月薪給基數之退休金分別為4,223,1
    99元、2,896,609元、3,260,401元。惟原告乙○○、甲○○
    、丙○○僅分別實際領得退休金2,939,062元、2,209,358元
    、2,414,150元，尚分別有1,284,137元、687,251元、846,2
    51元之退休金差額，被告尚未給付原告3人，且本件請求合
    於自原告3人各自退休之次月起5年內行使本件請領退休金差
    額之權利，均尚未罹於時效。爰依農會人事管理辦法第54條
    規定，請求被告分別給付原告3人之退休金差額，並依勞動
    基準法施行細則第29條第1項規定，請求被告給付自原告3人
    各自退休日後30日之翌日起算之法定遲延利息。
(二)對被告抗辯之陳述：
  1.按農會人事管理辦法第54條第1、2項係明文規定以在職最後
    三年之「薪額平均」為計算退休金之基準，可知係以農會人
    事管理辦法與農會財務處理辦法所規定用人費用核發員工之
    各項薪資所得額之平均為計算標準，非單指基本薪給，否則
    農會人事管理辦法逕明文「基本薪給」即可，無庸另以「薪
    額」稱之。次按農會人事管理辦法第23條前段明文：「農會
    實施單一俸給制，除薪給外，不得支領任何津貼，員工薪給
    以薪點計算之。」，故被告依法只能發給員工「薪給」，不
    得發給任何津貼，被告發給之所有款項，包括主管特支費、
    年終考核獎金、休假旅遊補助及不休假獎金、績效獎金等，
    名目雖各異，仍不改其為薪給之性質，否則即違農會人事管
    理辦法第23條單一俸給制之規定。且農會核發予員工之薪給
    ，包括主管特支費、年終考核獎金、休假旅遊補助及不休假
    獎金、績效獎金，均係依被告核定之員工職務等級之薪點乘
    以每點換發金額，一律屬農會人事管理辦法第23條所明文之
    薪給，均應列入上開辦法第54條所規定之「薪額」即各項薪
    給所得額內。
  2.行政院農業委員會（下稱農委會）99年6月10日農輔字第099
    0137731號固函示「員工退休金發給之計算應不含來函所稱
    主管特支費、績效獎金、考核獎金、休假旅遊補助及不休假
    將金」云云，但依最高法院91年度台上字第2260號裁判要旨
    可知，該函示純屬行政機關依其職掌就有關法規所為釋示，
    法院於審判案件時不受其拘束。且上開農委會之函示已逾越
    農會人事管理辦法，不當限縮薪額之定義，變相限制農會員
    工退休金權益。遑論依農會人事管理辦法第五章薪給之規定
    ，原告3人既得請求被告給付主管特支費、年終考核獎金、
    不休假獎金及休假旅遊補助費、績效獎金等各項薪給，自為
    原告薪資結構之一部，非片面、偶然發生之恩惠性、勉勵性
    之給與。而農會人事管理辦法第54條復無明文限制僅能以基
    本薪給計算退休金；被告99年7月7日臺農務人字第09900013
    11號函所附之原告3人自91年起至94年退休止之薪資所明細
    ，亦承認特支費及其他給付，均為薪給之一部分；參酌台灣
    省政府74年6月11日七四府農輔字第45898號函之反面推論，
    亦認主管特支費不同於總幹事特支費，不得檢據核銷，而應
    全數納入薪資所得申報所得稅；及本院97年度重勞訴字第9
    號、台灣高等法院台中分院99年度勞上字第16號民事判決均
    肯定主管津貼應計入平均薪額，則被告不應無故限縮解釋計
    算退休金之基準內容及範圍。
  3.本件原告乙○○、甲○○係94年7月15日申請退休，故自91
    年7月下半月起算最後三年薪額，應將其等91年7月之底薪及
    主管津貼除以2作為下半月之薪額。而依農會人事管理辦法
    第45條規定：「經考核應加薪點超過本職最高年功薪點時，
    每加一薪點改發半個月薪給之考核獎金。」，故91年7月之
    考核獎金，實屬90年度應加薪點之代替，屬90年度之薪額，
    遂不計入原告最後在職三年之薪額。惟原告3人於94年7月或
    8月所領得之考核獎金，核屬93年應加薪點之代替，雖被告
    因會計作業於原告退休後方給付，仍應計入原告在職薪額。
    而原告丙○○93年間曾領取被告補給之考核獎金3,200元，
    屬基本薪給之調整。蓋丙○○本應自93年1月起為119薪點，
    因被告會計作業遲至9月方予調整，短少1薪點，乘以每點換
    發金額400元，共8個月，被告乃補給3,200元。至不休假獎
    金或旅遊補助，因原告3人可得休假日數均為28日，得請求
    之金額一律為基本薪資除以30日再乘以28日，且不問原告有
    無休假，每年均得領取28日不休假獎金或旅遊補助。
(三)聲明：1.被告應給付原告丙○○846,251元，及自94年9月16
    日起按年息5%計算之利息；2.被告應給付原告乙○○1,284,
    137元，及自94年8月16日起按年息5%計算之利息；3.被告應
    給付原告甲○○687,251元，及自94年8月16日起按年息5%計
    算之利息。
二、被告則以：
(一)被告為農民團體，不適用勞動基準法，被告適用農會人事管
    理辦法之特別法規，關於退休金之計算基準，農會人事管理
    辦法第54條第1項前段特別規定以「薪額計算」，「薪額」
    係指薪點乘以實發金額而言，不再適用勞動基準法。
(二)依農會人事管理辦法第23條前段規定：「農會實施單一俸給
    制，除薪給外，不得支領任何津貼，員工薪給以薪點計算之
    。」，另第54條第1項前段規定：「資遣費、退休金或撫卹
    金之核定均以其在職最後三年之薪額平均為計算基準。」。
    所謂薪額之計算基準，係指薪點乘以實發金額，不包括主管
    特支費、績效獎金、考核獎金、休假旅遊補助及不休假獎金
    在內。
(三)另案台灣高等法院台中分院99年度勞上字第16號曾向農委會
    函查，農委會以99年6月10日農輔字第0990137731號覆函略
    以：1.員工退休金發給之計算應不含來函所稱主管特支費、
    績效獎金、考核獎金、休假旅遊補助及不休假獎金。2.農會
    乃屬農民團體，不適用勞動基準法，故非勞工退休金條例之
    適用對象。本件原告乙○○、甲○○於94年7月15日屆齡退
    休、丙○○於94年8月15日申請退休，被告均依上開退休金
    之計算基準核發退休金，原告另請求計算包含特支費及其他
    各項給付之總額為計算退休金之差額，已違上開農委會函釋
    內容。
(四)依農會法第3條規定：「農會之主管機關，在中央為行政院
    農業委員會。」，故農委會有關農會人事退休金計算之函釋
    ，除顯然違背法律，否則應予尊重主管機關之職權。遑論原
    告並未說明農委會之函釋究如何違背法律之處。次依農會人
    事管理辦法第19條規定：「農會基本用人費包括薪給、退休
    資遣撫卹準備金、休假旅遊補助費、不休假獎金、考核獎金
    及農會員工依法應負擔之保險費用等一切直接間接人事費用
    。」，上開規定顯然將「薪給」與「退休資遣撫卹準備金、
    休假旅遊補助費、不休假獎金、考核獎金」等費用並列，則
    薪給自不包括其他給與。另依農會人事管理辦法第54條第2
    項規定：「退休金總數最高不得超過53個月薪給基數。」，
    依上開規定，退休金係以「薪給」計算，而上開第19條已明
    確規定「薪給」與「退休資遣撫卹準備金、休假旅遊補助費
    、不休假獎金、考核獎金」並列分開規定，本件原告3人再
    請求含括該些給付所計算之退休金差額，顯然與上開規定不
    符。
(五)聲明：原告之訴駁回。
三、兩造不爭執事項：
(一)原告丙○○、乙○○、甲○○分別於60年、57年、58年間起
    任職被告，原告乙○○、甲○○均於94年7月15日獲被告屆
    齡退休之通知，原告丙○○則於94年8月15日申請退休獲准
    。
(二)被告對原告3人提出之原證一至原證三有關91年至94年度扣
    繳憑單薪資所得明細表之內容不爭執。
(三)原告丙○○、乙○○、甲○○實際領得之退休金分別為2,41
    4,150元、2,939,062元、2,209,358元。
(四)原告行使請求被告給付退休金差額之權利尚未罹於時效。
四、得心證之理由：
    本件原告3人請求被告應給付退休金差額及法定遲延利息，
    惟被告以退休金之計算基準「薪給」不含其他獎金等津貼給
    付為由否認之，則本件首應審究者為：本件退休金之計算基
    準「薪給」之內容為何？究否包含主管特支費、績效獎金、
    考核獎金、休假旅遊補助及不休假獎金？經查：
(一)按農會實施單一俸給制，除薪給外，不得支領任何津貼，員
    工薪給以薪點計算之；農會總用人費除以上年度決算時農會
    員工總薪點，再除以16個月，即為員工每一薪點換發金額，
    農會人事管理辦法第23條第1項前段、第20條第1項分別定有
    明文。由上開規定可知，農會員工之薪給是以薪點乘以依農
    會人事管理辦法第20條第1項所規定計算之每一薪點換發金
    額之總額，並不包含其他給付自明。又依農會人事管理辦法
    第19條規定：農會基本用人費用包括薪給、退休資遣撫卹準
    備金、休假旅遊補助費、不休假獎金、考核獎金及農會員工
    依法應負擔之保險費用等一切直接人事費用。該條文將「薪
    給」與退休資遣撫卹準備金、休假旅遊補助費、不休假獎金
    、考核獎金等分別論列，則以法文解釋可知該條文所規定之
    薪給並不包含休假旅遊補助費、不休假獎金、考核獎金在內
    。另農會員工績效獎金、主管特支費，乃員工薪給以外另行
    規定之給付，此由農會人事管理辦法第22條、第24條於薪給
    以外另行規定可證。
(二)次依農會人事管理辦法第50條第1項規定：農會應在用人費
    中，按員工每人每年1.5個月薪給標準，提撥準備金，並設
    專戶存儲，以備支付員工資遣費、退休金或撫卹金。依上開
    說明，上開準備金係按員工每人每年1.5個月薪給標準提撥
    ，而薪給係以薪點計算，故員工退休金發給之計算不含主管
    特支費、績效獎金、考核獎金、休假旅遊補助及不休假獎金
    在內，亦有行政院農業委員會99年6月10日農輔字第0990137
    731號函在卷可參。
(三)原告雖以農會人事管理辦法第23條第1項規定：農會實施單
    一俸給制，除薪給外，不得支領任何津貼，主張渠等所支領
    之特支費、績效獎金、考核獎金、不休假補助等均屬薪給內
    容，逕而主張退休金之計算，除三年總薪額為基本薪資以外
    ，應加計主管津貼、績效獎金、考核獎金及不休假獎金，作
    為退休金平均薪額計算基準，以憑核給退休金。但依上開說
    明，農會人事管理辦法既然將薪給與特支費、績效獎金、考
    核獎金等項目分別規定，且將主管津貼、績效獎金、考核獎
    金等於薪給以外另以條文規定，足證原告之主張不可採。
(四)另原告以原告所領之主管特支費不同於總幹事特支費，不得
    檢據核銷，而應全數納入薪資所得申報所得稅為論據，但依
    上開說明退休金之給付係以薪點換發金額為準據，此與所得
    稅法所規定之薪資所得範圍無關。
(五)綜上，原告主張退休金之計算，應加計特支費、績效獎金、
    考核獎金、休假旅遊補助及不休假獎金，請求：1.被告應給
    付原告丙○○846,251元，及自94年9月16日起按年息5%計算
    之利息；2.被告應給付原告乙○○1,284, 137元，及自94年
    8月16日起按年息5%計算之利息；3.被告應給付原告甲○○
    687,251元，及自94年8月16日起按年息5%計算之利息，洵屬
    無據。是原告請求無理由，應予駁回。
五、本件事證已臻明確，兩造其餘之攻擊防禦方法，經審酌後，
    認與判決基礎之事實及結果並無影響，爰不一一贅述，併此
    敘明。
六、訴訟費用負擔之依結論據：民事訴訟法第78條，判決如主文
    。
中    華    民    國    99    年    10    月    11    日
                  民事第一庭    法  官  周玉蘭
以上正本係照原本作成。
如對本判決上訴，須於判決送達後20日內向本院提出上訴狀（須
附繕本）。如委任律師提起上訴者，應一併繳納上訴審裁判費。
中    華    民    國    99    年    10    月    11    日
                                書記官  董美惠

司法院資訊處製作；財團法人民間司法改革基金會備份。
